臺灣臺北地方法院民事判決　九十一年度訴字第一一八○號
　　原　　　告　　甲○○
　　複　代理人　　丙○○
　　被　　　告　　乙○○
右當事人間請求返還借款事件，本院判決如左：
    主    文
原告之訴及假執行之聲請均駁回。
訴訟費用由原告負擔。
    事    實
甲、原告方面：
  壹、聲明：
    一、被告應給付原告新台幣（下同）貳佰捌拾玖萬參仟元，及自民國九十年十二
        月三日起至清償日止，按週年利率百分之五計算之利息。
    二、願供擔保，請准宣告假執行。
  貳、陳述：
    一、被告原為原告之媳婦，而於民國八十八年間其以要購屋整修及為所有之領域
        科技公司資金運轉為由，陸續向原告借款四百二十五萬八千元，此亦為被告
        所自認，而後有償還為公司資金運轉所用之一百萬元及陸續亦有十一萬零五
        百元及其他小額金錢之返還，總計僅償還一百三十六萬五千元，尚剩餘二百
        八十九萬三千元未予以償還，此於被告所製作之財務報表中有為明白之記載
        ，非被告可卸責。
    二、而於催討返還時，被告則藉稱此金錢之借貸，係用於購買房屋供家庭居住使
        用，原告之子亦有份，要返還應由原告之子返還，或言這些借款係原告之子
        王仁民所借來購買房地不動產，而不是被告，只不過是用被告名字為不動產
        所有人之登記罷了．．．云云，然被告所購置之房地產，其所有權人名義自
        始至終皆為被告私人之名義，且現今被告與原告之子間已離異，而就離異後
        亦未見被告將此所購買之房屋所有權移轉於原告之子，再者，由被告所書立
        之文件，亦皆明白記載，此次之購屋原告之子王仁民亦有提供資金予被告；
        換言之，如原告之子亦為借貸人，何以原告之子尚須獨立自行出資予被告呢
        ﹖就此以觀，被告對此之辯稱，實即存有甚大之矛盾。
    三、次者，如按被告另所言：原告給付予被告之資金，係為贈與。然參原證一，
        被告書立之存證信函第六頁後段起即明白記載，歷年來向原告借貸資金之數
        額及用途，其中即明白記明系爭本次借款為購買其私人所有之不動產數額，
        因此，被告對此另稱為贈與關係之辯詞，即明顯與事實有不符之情事。
    四、按債之清償期，除法律另有規定或契約另有訂定或得依債之性質或其他情形
        決定者外，債權人得隨時請求清償，此為民法第三百十五條所明定，今原告
        借與被告前開之金錢，雖未定有清償期，依法原告即得隨時請求被告返還，
        因此今原告基於借貸關係請求被告返還給付尚未清償之金錢予原告，依法實
        無不合之處。
    五、茲就貸與被告之資金來源事陳報如下：
      （一）原告就數年間歷次往復貸與被告之資金，其來源有左列數項：
          １出售原告所有座落於建物門牌號碼台中市○區○○路三０一巷廿九弄四
            之三號房屋及所附連之土地持分全部，價金一百五十五萬。
          ２原告配偶王永陶所遺留之退休金一百零八萬九千六百四十二元。
          ３就原告所有之郵政定期儲金存單貸押彰化四支局借款往覆總計金額為一
            百九十五萬元。
          ４原告參與之互助會，於八十九年間得標之金額四十萬八千九百元。
          ５原告擔小學教職之公教存款五十三萬四千七百七十二元。
      （二）就前項之金額合計為五百五十三萬三百一十四元，從資金能力方面言，
            原告係具有貸與被告資金之能力。
    六、對被告抗辯之陳述：
      （一）被告對原告所提原證一、原證二文書並無爭執，依民事訴訟法第三百五
            十七條之規定依法得證為真正，而就原告所提之證物被告就其內容所為
            之否認，其主要理由為二：１、原證一之存證信函因係為原告之子王仁
            民散佈不實謠言，為制止其行為而發之，且全文並無隻字片語及提有與
            原告間借貸之債務。２、原證二係因原告之子不王仁民不擅記帳，而由
            被告所代為之云云。然而，被告辯稱其所寄發原證一之存證信函，係為
            澄請之目的所為之，但對於原告之子王仁民是否真有在外散佈不實謠言
            與系爭本案無關，而其言原證一全文中並無隻字片語提及被告自陳債務
            之語，核查原證一存證信函第七頁數第二行被告書明：「陸佰萬元的迷
            思，台端在外散佈台端之母給予本人陸佰萬元，不知本人用到那裏等等
            之語．．．．云云」，被告即明明白白自陳與原告間有借貸之事實，尤
            其在原證一第八頁首行起被告亦明明白白書寫，有其將借款用於購置其
            私人之不動產上，此之文義非常明確，實無須他求，因此被告對此之辯
            稱，實有令人不知所云之感。
      （二）次者，原證二被告辯稱係因原告之子王仁民不擅記帳，方委由被告代為
            製作云云，首先依民事訴訟法第二百七十七條規定，被告依法即須就有
            無委託代為製作財務報表之事實負舉證責任，非妄言即可，如退而言之
            ，姑不論被告是否係受託為之，核按原證二之報表，亦明白記載有向原
            告借貸之金錢為其私人購置房地及修繕房屋所用，其上更記載有原告及
            原告之子王仁民提供之資金數額，因此被告不斷辯稱與原告間無金錢借
            貸之情事，明顯即與事實不符，且按被告所言係親自製作此報表予原告
            之子王仁民明瞭，即然如此，則其更無可卸原證二內容記載之真實性。
      （三）按民事訴訟法程序係採言詞辯論進行主義，就有關證據提出，依法應由
            主張有利於己之事實者負責，而金錢借貸契約屬要物契約，依法雖應由
            貸與人就交付金錢之事實負舉證之責，惟若貸與人提出貸用人自己製作
            之文書已載明積欠借款之事實者，即應解為貸與人就要物性之具備，已
            盡舉證責任，此最高法院八十六年十二月三十一日著有八十六年度台上
            字第三八八０號判決要旨可稽，準此，原告就系爭本案對被告有無積欠
            原告請求之金錢，所爰用之原證一及原證二皆是被告自己所製作之文書
            ，就其內容被告亦明確記載有向原告借款之事實及尚未返還之數額，就
            此依法而言原告對系爭本案之要物性，已盡舉證之責，因此被告如對原
            告所提呈之證據依法認為有難以成立者，依法即應依法負反證責任明之
            ，非僅空言即可，此最高法院著有十八年上字第一六七九號判例示之。
    七、依前所述，被告所為之答辯之詞，無非為其卸責之詞，以避應為返還原告價
        金之責任，實無可採。
    八、為此，訴請判決如原告訴之聲明，以保權益。
  參、證據：提出下列證據為證：
    原證一：被告寄發之台北松江路郵局三六三二號存證信函影本乙份。
    原證二：被告製作之財務報表影本乙份。
    原證三：不動產謄本影本兩份。
    原證四：不動產買賣契約書影本乙份。
    原證五：台灣省政府財政廳通知書影本乙份。
    原證六：郵政儲金匯業局質押借據影本五紙。
    原證七：互助會名單影本乙份。
    原證八：公教郵政儲金存款簿影本乙份。
乙、被告方面：
  壹、聲明：如主文第一項所示，及願供擔保請准宣告免為假執行。
    一、原告之訴暨其假執行之聲請均駁回。
    二、如受不利判決，願供擔保請准宣告免為假執行。
  貳、陳述：
    一、被告與原告間並無金錢借貸關係：
      （一）緣被告與原告原為婆媳關係，後被告已於九十年九月十三日與原告之子
            王仁民協議離婚，並向戶政機關辦妥離婚登記。查被告從未曾向原告借
            貸金錢，今原告陳稱被告以購屋整修、為領域公司資金運轉等事為由向
            其借貸四百餘萬元云云，實屬子虛烏有之事。蓋被告非但未曾向原告借
            貸任何金錢購置不動產，且領域科技貿易有限公司（下稱領域公司）亦
            係原告之子王仁民所設立、經營者，王仁民並自任領域公司之負責人，
            若領域公司果有籌措資金之需要，依常理亦不可能由被告出面向原告借
            貸。
      （二）按「稱消費借貸者，謂當事人一方移轉金錢或其他代替物之所有權於他
            方，而約定他方以種類、品質、數量相同之物返還之契約。」民法第四
            百七十四條定有明文。查原告從未交付任何金錢與被告，自無可能與被
            告間成立金錢消費借貸關係。至原告與其子王仁民間是否另存有贈與或
            消費借貸關係，其法律關係亦不及於被告。
    二、就原告提出之證物所為之說明：
      （一）查被告既未曾向原告借貸任何金錢，自無可能自承其對原告有債務關係
            。原告所提出之原證一實係因原告之子王仁民在外散佈關於被告之不實
            謠言，為此被告始寄發存證信函與王仁民澄清事實並制止王仁民之行為
            ，綜觀原證一存證信函全文並無隻字片語提及被告自陳債務。
      （二）另原告所提出之原證二更係『張冠李戴』，查該原證二雖確係被告於八
            十五年間所製作者，惟該對帳表係因原告之子王仁民於當時代原告處理
            出售原告所有位於宜蘭之房屋，而原告之子王仁民不擅於記帳事宜，而
            委由被告代為製作對帳表與原告，使原告明瞭王仁民出售房屋之資金流
            向。
    三、原告並未舉證證明其曾貸與金錢與被告：
      （一）原告一再主張其所提出之原證一、原證二已足證明其因借貸關係交付金
            錢與被告云云。惟觀原告陳稱原證一足以證明兩造間存有金錢消費借貸
            之部分「陸百萬元的迷思：台端（即原告之子王仁民）在外散佈台端之
            母親給予本人六百萬元不知本人用到那裏等等言語」，該文義顯係複述
            被告所得知王仁民在外之言語，何來被告自承債務之詞？況續觀該原證
            一存證信函之內容，被告詳盡說明原告交付與其子王仁民之金錢去向無
            非係原告之子花用殆盡，並書明「台端在心知肚明下卻仍然撒謊、混淆
            視聽，如此之行為怎不叫人痛心疾首？」嚴正駁斥王仁民前之說詞。原
            告執此竟仍認被告已『明確』承認債務，原告就該存證信函文辭之理解
            、認識顯有嚴重之謬誤。
      （二）另查原告所提出之原證二僅係一簡易之對帳表，如何觀得原告於其所提
            出之民事準備（一）狀所述「明白記載有向原告借貸之金錢為其私人購
            置房地及修繕房屋使用，其上更記載有原告及原告之子王仁民提供資金
            數額」？至原證二平衡支出金額與實際利潤之作用為何？蓋原證二實係
            原告之子王仁民代原告出售其所承購座落於宜蘭之預售屋，被告則代王
            仁民計算該轉售之利潤金額並為帳目之記載。因該房屋經朱姓男子仲介
            出售予林姓夫妻，故原證二對帳表始有貸款0000000林太太處理（承受
            ）、付朱'R54000（仲介費）、代書費、房屋稅、補貼林太太及統計實
            際利潤，終並平衡原告所支付價金及轉售價金、利潤等記載。
      （三）末查，原告亦未曾說明其所提出之原證一、二如何證明其起訴事實「被
            告陸續向原告借款四百二十五萬八千元整，．．．後總計償還一百三十
            六萬五千元整，尚剩餘二百八十九萬三千元未予償還」。原告僅再再表
            示原證一、二已『明確』證明上述起訴事實，其舉證責任已盡云云，惟
            若原告果借貸上述金錢與被告，自應留存有資金往來之相關資料，然原
            告起訴至今遲未能提出其曾交付金錢與被告之證明資料，顯見被告從未
            曾向原告借貸金錢。至原告與其子王仁民間是否另有贈與或金錢借貸關
            係皆不及於被告，原告依法自不得向被告請求返還。
    四、原告提出之資金來源資料並無法證明其曾借貸金錢與被告：
      （一）查原告至今仍未提出其曾交付被告金錢之證明，原告雖曾於九十一年五
            月二十一日提出其所謂資金來源證明（惟被告否認其真正），然此亦與
            本件借貸關係無涉。蓋原告若確有出借金錢之資力，亦非必將金錢貸與
            他人，縱原告曾將金錢貸與他人亦非絕對係貸與被告。故原告所提出之
            資金來源不論其真正與否，均無法證明其曾貸與金錢與被告。
      （二）況觀原告所提出之資金來源證明其大部分資金之取得時期皆在七十六年
            至八十三年間，與原告起訴狀所述其自八十八年起陸續貸與金錢與被告
            之時間顯已有出入。果若原告確曾借貸如其所述如此高額之金錢與被告
            ，原告自應能說明其交付被告金錢之詳細經過，並能輕易提出該相關證
            明，而非僅提出毫無證明力之資料。
    五、如前述，原證二係被告代原告之子王仁民計算其為原告出售位於宜蘭不動產
        之利益，並據此所製作之對帳表。原告訴訟代理人於九十一年五月二十一日
        庭期審理中亦表示該對帳表前半部之內容確係轉售房屋利益之計算，惟該對
        帳表右下方『0000000』之記載則係被告自承其尚餘二百八十九萬三千元之
        借款未返還與原告云云。然查所謂之『0000000』實係原告因該不動產支付
        金錢之總和（原證二「媽咪付現共計」），包含「已繳付工程款0000000」
        、「契稅49028」、「代辦費28972」、「磁磚35000」，末被告並將原告因
        該不動產已支付之金額「0000000」加計因出售該不動產所得之利潤「
        367500」，合計金額即與原告出售該不動產收取之金額「0000000」相符合
        ，原證二並未如原告所稱已「載明借款之事實」，原告就借貸之事實依法仍
        應負舉證責任。
    六、綜右所述，被告與原告間並無任何之借貸關係，原告之請求實無理由，請求
        駁回原告之訴。
  參、證據：提出下列證據為證：
    被證一：離婚協議書影本暨戶籍謄本影本各乙份。
    被證二：公司執照影本暨營利事業登記證影本各乙份。
    理    由
一、原告起訴主張：被告原為伊之媳婦，於八十八年間以要購屋整修及為所有之領域
    科技公司資金運轉為由，陸續向原告借款四百二十五萬八千元，嗣後償還為公司
    資金運轉所用之一百萬元及陸續有一十一萬零五百元及其他小額金錢之返還，總
    計僅償還一百三十六萬五千元，尚剩餘二百八十九萬三千元未償還，且伊借與被
    告前開之金錢，並未定有清償期，依法伊得隨時請求被告返還，爰基於借貸關係
    請求被告返還尚欠之金額，並加計自九十年十二月三日起至清償日止，按年利率
    百分之五計算之利息等語。被告則以：其未曾向原告借貸任何金錢，其與原告間
    並無任何借貸關係，原告之請求無理由等語，資為抗辯。
二、原告主張被告原為伊之媳婦，於八十八年間以要購屋整修及為所有之領域科技公
    司資金運轉為由，陸續向伊借款四百二十五萬八千元，後償還為公司資金運轉所
    用之一百萬元及陸續返還十一萬零五百元及其他小額金錢，總計僅一百三十六萬
    五千元，尚剩餘二百八十九萬三千元未償還，經伊催討，被告則藉詞拒絕返還之
    事實，固據提出台北松江路郵局三六三二號存證信函、被告製作之財務報表各一
    件、不動產謄本兩份、不動產買賣契約書一份為證，並另提出台灣省政府財政廳
    通知書乙份、郵政儲金匯業局質押借據五紙、互助會名單乙份、公教郵政儲金存
    款簿乙份等做為資金來源之證明。惟被告除承認原為原告之媳婦及有寄發前揭存
    證信函、製作財務報表外，否認與原告間有何金錢借貸之事實，並以前開情詞置
    辯。是本件所應審究者即在於：被告究有無於上開時期內向原告借款四百二十五
    萬八千元？
三、按，稱消費借貸者，謂當事人一方移轉金錢或其他代替物之所有權於他方，而約
    定他方以種類、品質、數量相同之物返還之契約。民法第四百七十四條第一項定
    有明文。又當事人主張有利於己之事實者，就其事實有舉證之責任。但法律別有
    規定，或依其情形顯失公平者，不在此限。民事訴訟法第二百七十七條亦有明定
    。查，原告主張被告於八十八年間以要購屋整修及為所有之領域科技公司資金運
    轉為由，陸續向伊借款四百二十五萬八千元，後償還為公司資金運轉所用之一百
    萬元及陸續返還十一萬零五百元及其他小額金錢，總計僅一百三十六萬五千元，
    尚剩餘二百八十九萬三千元未償還等情，雖據提出前揭證物為據，惟查：
（一）被告雖承認原為原告之媳婦及有寄發前揭存證信函、製作財務報表等情，惟否
      認曾向原告借款，是依前開民事訴訟法規定，應由原告就兩造間有成立四百二
      十五萬八千元之借貸事實負舉證之責任。然原告迄未就此一事實舉證加以證明
      。按，四百二十五萬餘元並非小數目，惟原告竟未能提出其究係如何交付、係
      一次交付或分多次交付、及於何時、何地交付該四百二十五萬餘元予被告之證
      據，其主張即非無疑，已難採信。
（二）次查，上開台北松江路郵局三六三二號存證信函之寄件人與收件人分別為被告
      及王仁民，且通觀該信函內容，除論及伊兩人間之婚姻（離婚）、財產、所經
      營之事業之結算等外，雖另提及所謂之「五、陸佰萬元之迷思」一節，惟該段
      係表示「台端（即指王仁民）在外散佈台端之母親（按指原告）給予本人六百
      萬元不知本人用到那裏等等言語」，核其上下文義僅係複述被告所得知王仁民
      在外之言語，並無自承被告曾向原告借款債務之文字，原告指稱被告自承借款
      債務云云，亦無可採。
（三）復查，被告在該段文字接續說明，原告雖曾交付六百萬元，及其中三百二十五
      萬八千元做為福園房屋現金購屋及裝潢，另調入（領域科技）公司一百萬元等
      語，然查，被告其時與王仁民之婚姻關係仍存續中，是該筆金錢是否確為借款
      ，亦非無疑；況所載金額為六百萬元，而非四百二十五萬八千元，金額亦有所
      不符。又我國人中多有為子女購置房產之習慣，而王仁民為原告之子，此為原
      告所不否認，而當時王仁民與被告之婚姻既仍存續中，王仁民縱將所購置之房
      屋登記為被告名下，亦難遽指為即係被告向原告之借款債務。雖嗣後被告與王
      仁民間已離婚，離異後並未將所購買之前開福園房屋所有權移轉於王仁民，惟
      此涉及離婚財產之分析，亦無從據此推論原告係以借貸之性質而提供該三百二
      十五萬八千元之事實，原告據此主張被告已承認債務云云，亦顯有誤解，仍無
      可取。
（四）又被告製作之財務報表，內容雖記載有關處理出售某財產後之收、支金額之明
      細，然並未有任何文字記載是否係為償還被告所積欠原告債務之事實，是亦無
      從由該財務報表以證明被告之借款事實。
（五）至原告雖另提出台灣省政府財政廳通知書乙份、郵政儲金匯業局質押借據五紙
      、互助會名單乙份、公教郵政儲金存款簿乙份等做為資金來源之證明等情。惟
      查，被告否認曾向原告借款，然原告迄未能就此一事實舉證證明，業據論述如
      上，原告雖提出前述之資金來源證明，姑不論已為被告否認該等私文書之真正
      ，且縱原告確有出借金錢之資力，亦非能證明確將該等金錢借與被告，是仍無
      從據以證明被告有於上開時期內向原告借款四百二十五萬八千元之事實。
四、綜上所述，被告抗辯其與原告間並無任何借貸關係等語，為可採信，原告主張被
    告有於上開時期內向伊借款四百二十五萬八千元等語，即非可採，其主張依據借
    貸關係，請求被告返還尚未清償之借款二百八十九萬三千元，並加計自九十年十
    二月三日起至清償日止之法定遲延利息等語，即為無理由，應予駁回。
五、因本案事證已臻明確，兩造其餘主張陳述及所提之證據，均毋庸再予審酌，附此
    敘明。
六、原告受敗訴判決，其假執行之聲請即失所依據，應併予駁回。
七、結論：原告之訴為無理由，依民事訴訟法第七十八條，判決如主文。
中　　　華　　　民　　　國　　九十一　　年　　　七　　　月　　 十八　　 日
                                  民事第三庭法      官　張明輝
右為正本係照原本作成
如對本判決上訴，須於判決送達後廿日內向本院提出上訴狀
中　　　華　　　民　　　國　　九十一　　年　　　七　　　月　　 十九　　 日
　　　　　　　　　　　　　　　　　　　　　　法院書記官　周其祥
